ACORDAO-COMPLETO-2354724

ACÓRDÃO 1190/2019 ATA 17/2019 - PLENÁRIO

VISTOS, relatados e discutidos estes autos de representação acerca de indícios de irregularidades no Pregão Eletrônico 48/2018, promovido pelo Complexo Hospitalar Universitário Professor Edgard Santos da UFBA - MEC (HUPES) , para registro de preços, tendo como objeto a eventual aquisição de lentes intraoculares para cirurgia oftálmica.
ACORDAM os Ministros do Tribunal de Contas da União, reunidos em sessão do Plenário, ante as razões expostas pelo Relator, em: 
9.1. referendar a medida cautelar adotada pelo relator por meio do despacho transcrito no relatório que precede este acórdão, com fulcro no art. 276, caput e § 1º, do RI/TCU; 
9.2. dar ciência deste acórdão ao Hospital Prof. Edgard Santos da Ufba - Mec.

Referendo de cautelar em processo de representação acerca de possíveis irregularidades em pregão eletrônico para registro de preços que teve como objeto a eventual aquisição de lentes intraoculares para cirurgia oftálmica.

3. Representante: Mediphacos Indústrias Médicas S/A. (CNPJ 21.998.885/0001-30).

13.1. Ministros presentes: José Mucio Monteiro (Presidente), Walton Alencar Rodrigues, Augusto Nardes, Raimundo Carreiro e Bruno Dantas.
13.2. Ministro-Substituto convocado: Augusto Sherman Cavalcanti (Relator).
13.3. Ministros-Substitutos presentes: Marcos Bemquerer Costa e André Luís de Carvalho.

ACORDAO-COMPLETO-2390704

Acórdão de Relação 325/2020 - Plenário

Acórdão de Relação

ACORDAO-COMPLETO-2369492

Acórdão 2181/2019 - Plenário

AUGUSTO SHERMAN

Adoto, como relatório, o despacho constante da peça 44 que fundamentou a concessão da medida cautelar ora em apreciação:
	"De início, registro que atuo nos presentes autos diante de sorteio realizado após a suspeição alegada pelo então Relator, Ministro Aroldo Cedraz, com fulcro no art. 151, parágrafo único, do Regimento Interno do TCU (peças 42 e 43) .
2.	Em exame representação, com pedido de medida cautelar, apresentada pela Mediphacos Indústrias Médicas S/A, acerca de possíveis irregularidades no Pregão Eletrônico 48/2018, promovido pelo Complexo Hospitalar Universitário Professor Edgard Santos da UFBA - MEC (HUPES) , para registro de preços, tendo como objeto a eventual aquisição de lentes intraoculares para cirurgia oftálmica.
3.	O certame foi concluído com homologação do resultado em 4/2/2019, no valor total de R$ 4.187.042,16, e as seguintes empresas declaradas vencedoras:
	EMPRESA
	ITEM
	ATA
	VALOR (R$) 

	Asli Comercial - Eireli
	45 a 64
	36/2019
	1.105.629,36

	Linha Médica Comércio Representação e Importação Ltda.
	8 a 35
	37/2019
	3.028.788,00

	Novartis Biociências S/A
	6
	38/2019
	26.344,80

	Ophthalmos S/A
	7
	39/2019
	26.280,00

4.	A representante argumenta, em síntese, a ocorrência de sobreposição de atas, uma vez que os produtos licitados seriam os mesmos que constariam da Ata de Registro de Preços (ARP) 494/2017, firmada entre ela e o Complexo Hospitalar e de Saúde/UFBA; bem como a existência de especificidades na descrição dos itens 1 a 35 que afrontariam a competitividade do certame (exigência de lentes em três peças) .
5.	Segundo a unidade jurisdicionada na apreciação da impugnação aos termos do edital, o procedimento licitatório ora em análise foi realizado com antecedência para evitar que a ARP 494/2017, então vigente, expirasse sem que houvesse outra apta a substituí-la.
6.	Quanto aos itens impugnados (1 a 35) , verificou-se que os itens 1 a 5 foram cancelados porque os valores ofertados pelo único licitante que enviou propostas estavam acima do preço máximo estabelecido no edital. A quantidade de propostas ofertadas também foi reduzida para os demais: uma para o item 6, duas para os itens 7 e 31 a 35, e três para os itens 8 a 30. Além do questionado pela representante, a possível restrição à competitividade foi identificada no restante dos itens, uma vez que não houve propostas para os itens 36 a 44 e 65 a 69, e que, para os itens 45 a 64, houve apenas uma.
7.	Para a Selog, em sua primeira manifestação, embora caracterizado o periculum in mora (o certame já se encontrava homologado e a ata de registro de preços poderia ser assinada a qualquer momento) e afastado o periculum in mora reverso (o pregão foi planejado para que sua homologação ocorresse em data próxima ao final da vigência da ARP em uso, que ocorreria em 3/4/2019) , não havia elementos suficientes nos autos para avaliar o pressuposto do fumus boni iuris.
8.	Dessa forma, o Ministro Aroldo Cedraz, ao acolher a instrução da unidade técnica, conheceu da representação e determinou, com fulcro no § 2º do art. 276 do Regimento Interno do TCU, a promoção da oitiva prévia do Complexo HUPES e das sociedades empresárias vencedoras (Asli Comercial Eireli, Linha Médica Comércio, Representação e Importação Ltda., Novartis Biociências S.A. e Ophthalmos S.A.) , para que se pronunciassem acerca de:
'a) direcionamento da licitação para os itens 1 a 35, decorrente da exigência de lentes construídas em três peças, encaminhando os estudos e pareceres que subsidiaram o requisito em questão;
b) encaminhe ao Tribunal cópia dos estudos preliminares que embasaram o Pregão Eletrônico 48/2018, previstos nos incisos I a III do art. 3º da Lei 10.520/2002, especialmente no que tange às pesquisas realizadas com vistas a identificar os potenciais fornecedores e os preços de mercado para os produtos com as especificações técnicas exigidas no edital;
c) informe ao Tribunal se a ata de registro de preços decorrente do Pregão Eletrônico 48/2018 foi assinada e eventuais aquisições;'
9.	O Complexo HUPES alega que as lentes em peças únicas são "menos versáteis, podendo apenas ser implantadas dentro do saco capsular" e que recebe "casos mais complexos e temos uma maior frequência de cirurgias sem o saco capsular íntegro, nas quais as lentes em peça única não podem ser utilizadas, consideramos indispensável a aquisição das lentes em 3 peças".
10.	A Selog registra que, no Pregão 83/2017, não havia cotação de preços para lentes oftalmológicas de três peças, que correspondem aos itens 1 a 35 do Pregão 48/2018; não há demonstrativo de consumo, relatórios de almoxarifado e/ou outros dados objetivos que demonstrem ser adequado o dimensionamento da aquisição projetada; não há informação a respeito dos preços anteriormente praticados para aquisição de lentes oftalmológicas de três peças pelo Complexo HUPES; bem como não se verifica a realização de levantamento de mercado para identificar a existência de potenciais fornecedores e eventuais restrições de oferta dos produtos.
11.	Ademais, conforme explicitado na instrução (peça 38) , foram constatadas diversas falhas na pesquisa de preços realizada, como a utilização, no cálculo da estimativa de preços, de itens não correspondentes a lentes oftalmológicas de três peças; a consideração de contratações efetuadas há mais de 180 dias; a desconsideração dos procedimentos para realização de pesquisa de preços previstos na IN-SEGES/MP 5/2014; a não realização de consultas ao Painel de Preços para determinados itens.
12.	Ao efetuar o comparativo dos itens equivalentes nos dois certames realizados, ressaltando que o cálculo dos preços estimados para o Pregão SRP 48/2018 foi concluído apenas dois meses após a homologação do Pregão 83/2017, que originou a ARP 494/2017, a unidade técnica verificou acentuadas disparidades de preços, demonstras na tabela 1 (peça 38, p. 14-17) . Foram constatados acréscimos, em relação aos preços então registrados na ARP 494/2017, em percentuais que variam de 125% a 1.038%. 
13.	Diante disso e da fragilidade no planejamento da licitação, haja vista a não realização de levantamento de mercado para identificar a existência de potenciais fornecedores e eventuais restrições de oferta dos produtos, bem como a não realização de estudos técnicos preliminares que possam fundamentar a necessidade da contratação e o dimensionamento dos quantitativos estimados, o entendimento é pela suspensão cautelar do certame.
14.	Com vistas a mitigar os efeitos decorrentes da medida cautelar após o encerramento da ata vigente, a unidade técnica aventa a possibilidade de o Complexo HUPES efetuar contratação emergencial dos materiais até que o Tribunal manifeste-se conclusivamente quanto ao mérito deste processo, devendo, nesse caso, ter seus preços balizados pelos praticados no mercado, adotando-se como referência original a ARP 494/2017.
15.	Também as manifestações apresentadas pelas empresas Asli Comercial - Eireli e Ophthalmos S/A não foram capazes de afastar o entendimento pela suspensão em sede de cautelar, consoante análise realizada. 
16.	De acordo com o informado pelo HUPES, até 12/3/2019, "não foram realizadas aquisições para os itens deste pregão".
17.	Assim, a proposta apresentada pela Selog é de:
1.	conhecer da representação, satisfeitos os requisitos de admissibilidade constantes no art. 113, § 1º, da Lei 8.666/1993, c/c os artigos 235 e 237, inciso VII, do Regimento Interno do Tribunal, e no art. 103, § 1º, da Resolução - TCU 259/2014;
2.	considerando que o exame empreendido nos autos concluiu pela existência de falhas graves no planejamento da contratação, concernentes aos procedimentos adotados para dimensionamento do objeto e a estimativa de preços, com indícios de haver sobrepreço nos preços registrados, determinar, de ofício, nos termos do art. 276, caput, do Regimento Interno/TCU, que o Complexo Hospitalar Universitário Prof. Edgard Santos (Complexo HUPES) suspenda de imediato, cautelarmente, as aquisições e não autorize adesões às Atas de Registro de Preços 36/2019, 37/2019, 38/2019 e 39/2019;
3.	alertar o Complexo HUPES que eventual realização de contratação emergencial para suprir as necessidades da Unidade não exime a obrigação de o processo ser instruído com a devida justificativa dos preços praticados, ao teor do disposto no art. 26, inciso III, da Lei 8.666/1993, devendo observar nas aquisições feitas por essa forma os preços praticados no mercado, tendo como referência original a ARP 494/2017;
4.	determinar, nos termos do art. 276, § 3º, do Regimento Interno/TCU, a oitiva do Complexo HUPES para, no prazo de até quinze dias, manifestar-se sobre os fatos apontados na representação formulada pela empresa "Mediphacos Indústrias Médicas S/A.", especialmente quanto: a) ao alegado direcionamento do certame, em relação aos itens 1 a 35; b) a não realização de estudos técnicos preliminares que, minimamente, pudessem assegurar a viabilidade técnica da contratação, além de embasar o termo de referência ou o projeto básico; c) a não realização de levantamento de mercado para identificar a existência de potenciais fornecedores e eventuais restrições de oferta dos produtos, e d) a presença de indícios de haver sobrepreço nos preços estimados para a contratação pretendida, em percentuais de acréscimo que oscilam entre 125% a 1.038% sobre os preços de itens equivalentes que estão registrados na ARP 494/2017, ainda vigente, cuja homologação havia ocorrido há pouco mais de dois meses quando da realização da estimativa de preços para o Pregão 48/2018; 
5.	alertar o Complexo HUPES quanto à possibilidade de o Tribunal vir a determinar a anulação do Pregão SRP 48/2018, o que ensejaria a anulação das Atas de Registro de Preços 36/2019, 37/2019, 38/2019 e 39/2019 dele decorrentes e a necessidade de restituição ao erário em sendo confirmada a prática de sobrepreço, caso não seja apresentada manifestação ou esta não seja acolhida;
6.	determinar, nos termos do art. 250, inciso V, do Regimento Interno/TCU, a oitiva das empresas "Novartis Biociências S/A", "Ophthalmos S/A", "Linha Médica Comércio Representação e Importação Ltda." e "Asli Comercial - Eireli" para, no prazo de até quinze dias, querendo, manifestarem-se sobre os fatos apontados na representação formulada pela empresa "Mediphacos Indústrias Médicas S/A." e nesta instrução, alertando-as quanto à possibilidade de o Tribunal vir determinar a anulação do Pregão SRP 48/2018, o que ensejaria a anulação das Atas de Registro de Preços 36/2019, 37/2019, 38/2019 e 39/2019 dele decorrentes e a necessidade de restituição ao erário em sendo confirmada a prática de sobrepreço, caso não seja apresentada manifestação ou esta não seja acolhida;
7.	indeferir o pedido de prorrogação de prazo formulado pela empresa "Novartis Biociências S/A", em razão de sua intempestividade e falta de amparo regimental;
8.	determinar ao Complexo Hospitalar Universitário Prof. Edgard Santos (Complexo HUPES) , com fundamento no art. 250, inciso II, do Regimento Interno/TCU, que, apenas em caso de haver autorizado adesões às referidas Atas de Registro de Preços 36/2019, 37/2019, 38/2019 e 39/2019, informe aos respectivos órgãos ou entidades da administração pública aderentes que a eventual anulação do certame enseja a anulação das Atas de Registro de Preços dele decorrentes e, consequentemente, das contratações realizadas.'
18.	Recebidos os autos em meu Gabinete em 9/5/2019, a partir da presente etapa processual, coube-me a relatoria do processo em razão da citada alegação de suspeição do então relator.
19.	Anuo, em essência, ao encaminhamento oferecido, sem prejuízo das considerações e acréscimos adiante expostos.
20.	Com efeito, estão presentes os requisitos aptos a ensejar a concessão da medida cautelar.
21.	O fumus boni iuris resta caracterizado diante dos indícios de sobrepreço nos preços estimados para a contratação e de ausência de competitividade. A exorbitante diferença de 125% a 1.038% entre os valores de itens equivalentes registrados na ARP 494/2017, decorrente do Pregão 83/2017, cuja homologação havia ocorrido há pouco mais de dois meses da realização da estimativa de preços para o Pregão 48/2018, bem como as falhas constatadas nas pesquisas realizadas e o número reduzido de propostas demandam a suspensão das aquisições, conforme sugerido, de modo a evitar possível ocorrência de prejuízo. A oitiva dos envolvidos, portanto, deverá incluir todas essas questões.
22.	Divirjo apenas do entendimento da unidade técnica de que está afastado o pressuposto do perigo da demora, uma vez que, com a publicação das atas de registro de preços, o certame foi concluído. Na realidade, a conclusão do procedimento e a assinatura das atas, aliadas ao término da vigência da ata anterior, reforçam a presença também do periculum in mora, diante da iminente possibilidade de aquisição dos itens com possível sobrepreço.
23.	Assim, acolho a proposta de determinação para que o Complexo HUPES suspenda, cautelarmente, as aquisições e não autorize adesões às Atas de Registro de Preços 36/2019, 37/2019, 38/2019 e 39/2019.
24.	Todavia, não se pode olvidar que, expirado o prazo de vigência da ata anterior, em 3/4/2019, resta configurado, de igual forma, o periculum in mora reverso. Com vistas a mitigar os efeitos decorrentes da medida cautelar, a Selog propõe alertar o Complexo HUPES que "eventual realização de contratação emergencial para suprir as necessidades da Unidade não exime a obrigação de o processo ser instruído com a devida justificativa dos preços praticados, ao teor do disposto no art. 26, inciso III, da Lei 8.666/1993, devendo observar nas aquisições feitas por essa forma os preços praticados no mercado, tendo como referência original a ARP 494/2017".
25.	Manifesto-me de acordo com tal proposição, ressaltando que a autorização para aquisição das lentes intraoculares emergencial deve ficar restrita a casos de urgência, devidamente justificados, observados os preços praticados no mercado e, em casos de itens equivalentes, limitados aos preços registrados na ARP 494/2017. 
26.	Essa referência revela-se adequada na medida em que o cálculo dos preços estimados para o Pregão 48/2018 foi concluído apenas dois meses após a homologação do Pregão 83/2017, que originou a ARP 494/2017, período inferior aos 180 dias previsto na Instrução Normativa-SEGES/MP 5/2014 como parâmetro para a realização de pesquisa de preços, não se justificando a enorme diferença de valores (de 125% a 1.038%) em curto espaço de tempo.
27.	Por fim, registro que após a instrução da unidade técnica, a Novartis Biociências S.A. apresentou intempestivamente resposta à oitiva prévia promovida, sustentando a inexistência de irregularidades no Pregão Eletrônico 48/2018 relacionadas à sobreposição de atas e à afronta à competitividade, cujos argumentos, no entanto, não são hábeis a afastar a conclusão ora exposta.
28.	Assim sendo, e ainda dentro dos limites de uma análise não-exauriente própria das medidas cautelares, com fulcro no art. 71, inciso IX, da CF/88, no art. 45 da Lei 8.443/92, nos arts. 157, 250, incisos II e V, 276 e §§ do Regimento Interno do TCU:
	a) determino, cautelarmente, ao Complexo Hospitalar Universitário Prof. Edgard Santos (Complexo HUPES) que suspenda as aquisições e não autorize adesões às Atas de Registro de Preços 36/2019, 37/2019, 38/2019 e 39/2019, até pronunciamento de mérito pelo Tribunal de Contas da União;
	b) dar ciência ao Complexo HUPES que eventual aquisição emergencial de lentes intraoculares para cirurgia oftálmica em casos de urgência devidamente justificados, nos termos do art. 26 da Lei 8.666/1993, deve observar os preços praticados no mercado, limitados, para os itens equivalentes, aos preços registrados na ARP 494/2017; 
	c) determino a promoção de oitiva do Complexo Hospitalar Universitário Prof. Edgard Santos (Complexo HUPES) , para que se pronuncie, no prazo de 15 (quinze) dias, contados a partir da ciência, sobre os fatos apontados nesta Representação, no que diz respeito ao Pregão Eletrônico 48/2018, especialmente quanto:
	c.1) ao alegado direcionamento do certame, em relação aos itens 1 a 35, a apenas poucas empresas do mercado, diante das especificações técnicas; 
	c.2) a não realização de estudos técnicos preliminares que, minimamente, pudessem assegurar a viabilidade técnica da contratação, além de embasar o termo de referência ou o projeto básico; 
	c.3) a não realização de levantamento de mercado para identificar a existência de potenciais fornecedores e eventuais restrições de oferta dos produtos; 
	c.4) à presença de indícios de sobrepreço nos preços estimados para a contratação pretendida, em percentuais de acréscimo que oscilam entre 125% a 1.038% sobre os preços de itens equivalentes que estão registrados na ARP 494/2017, então vigente, cuja homologação havia ocorrido há pouco mais de dois meses quando da realização da estimativa de preços para o Pregão 48/2018;
	c.5) às falhas nas estimativas de preços realizadas, como a utilização de itens não correspondentes a lentes oftalmológicas de três peças, a consideração de contratações efetuadas há mais de 180 dias, a desconsideração dos procedimentos para realização de pesquisa de preços previstos na IN-SEGES/MP 5/2014, a não realização de consultas ao Painel de Preços para determinados itens, consoante demonstrado pela unidade técnica; e
	c.6) a possível ausência de competitividade, considerando o reduzido número de participantes: dos 69 itens licitados, para 14 não foram apresentadas propostas, para 21 houve apenas um proponente, para outros 5 houve única proposta com preços acima do estimado, para 6 itens dois proponentes e para os 23 restantes foram oferecidas três propostas;
	d) determino a promoção de oitiva das empresas Novartis Biociências S/A, Ophthalmos S/A, Linha Médica Comércio Representação e Importação Ltda. e Asli Comercial - Eireli para, no prazo de até 15 (quinze) dias, querendo, manifestarem-se sobre os fatos apontados na presente representação e na instrução da unidade técnica, alertando-as quanto à possibilidade de o Tribunal vir a assinar prazo para a adoção de providências visando à anulação do Pregão SRP 48/2018 e, em consequência, das Atas de Registro de Preços 36/2019, 37/2019, 38/2019 e 39/2019 dele decorrentes, bem como determinar a restituição ao erário de eventual prejuízo causado pela prática de sobrepreço, se confirmado, caso não seja apresentada manifestação ou esta não seja acolhida;
	e) 	determino a realização de diligência junto ao Complexo Hospitalar Universitário Prof. Edgard Santos (Complexo HUPES) , para que, também no prazo de 15 (quinze) dias, conjuntamente com as informações requeridas na oitiva constante da alínea "c" precedente, apresente informações atualizadas sobre eventuais aquisições realizadas com amparo nas Atas de Registro de Preços 36/2019, 37/2019, 38/2019 e 39/2019;
	f) determino o envio ao Complexo Hospitalar Universitário Prof. Edgard Santos (Complexo HUPES) e às empresas citadas na alínea "d" precedente, de cópia da instrução da unidade técnica (peça 38) e do presente despacho, a fim de subsidiar as manifestações requeridas;
	g) alerto o Complexo Hospitalar Universitário Prof. Edgard Santos (Complexo HUPES) quanto à possibilidade de o Tribunal assinar prazo para a adoção de providências visando à anulação do Pregão SRP 48/2018 e, em consequência, das Atas de Registro de Preços 36/2019, 37/2019, 38/2019 e 39/2019 dele decorrentes, além de determinar a restituição ao erário de eventual prejuízo causado pela prática de sobrepreço, se confirmado, caso não seja apresentada manifestação ou esta não seja acolhida;
	h) determino ao Complexo Hospitalar Universitário Prof. Edgard Santos (Complexo HUPES) que, caso tenha autorizado adesões às Atas de Registro de Preços 36/2019, 37/2019, 38/2019 e 39/2019, informe aos respectivos órgãos ou entidades da administração pública aderentes que a eventual anulação do certame ensejará a anulação das atas dele decorrentes e, consequentemente, das contratações realizadas."
	É o relatório.

Wanderley Romano Donadel (OAB/MG 78870), Givaldo Barbosa Macedo Junior (OAB/BA 30.250), Roberto Trigueiro Fontes (OAB/RJ 150.097), Lincoln Ricardo Simas Porto (OAB/SC 12.179) e outros.

Não atuou.

REPRESENTAÇÃO. PREGÃO ELETRÔNICO PARA REGISTRO DE PREÇOS COM VISTAS À AQUISIÇÃO DE LENTES INTRAOCULARES PARA CIRURGIA OFTÁLMICA. INDÍCIOS DE AUSÊNCIA DE COMPETITIVIDADE E DE SOBREPREÇO. CONCESSÃO DE MEDIDA CAUTELAR PARA SUSPENDER O CERTAME. REFERENDO.

REPRESENTAÇÃO (REPR)

Trata-se de representação acerca de indícios de irregularidades no Pregão Eletrônico 48/2018, promovido pelo Complexo Hospitalar Universitário Professor Edgard Santos da UFBA - MEC (HUPES) , para registro de preços, tendo como objeto a eventual aquisição de lentes intraoculares para cirurgia oftálmica.
2.	Como relatado anteriormente, a representante noticia possível direcionamento do certame, e a Selog aponta a não realização de estudos técnicos preliminares e de levantamento de mercado, indícios de ausência de competitividade e de sobrepreço, além de falhas nas estimativas de preços realizadas. Diante disso, adotei a medida acautelatória ora submetida ao referendo deste Plenário, determinando a suspensão das aquisições e a não autorização de adesões às Atas de Registro de Preços assinadas. 
3.	Em face das razões de decidir apresentadas no relatório precedente e com fundamento no art. 276, § 1º, do RI/TCU, manifesto-me por que o Tribunal referende a medida cautelar concedida por este Relator mediante despacho.
Ante o exposto, submeto o acórdão adiante à apreciação deste Colegiado.
TCU, Sala das Sessões Ministro Luciano Brandão Alves de Souza, em 22 de maio de 2019.
AUGUSTO SHERMAN CAVALCANTI 
Relator